最高法院民事判決　　　　　　　　　　111年度台上字第564號
上　訴　人　蘇文吉
訴訟代理人　曾信嘉律師
被 上訴 人　劉達銓
訴訟代理人　許哲嘉律師
　　　　　　吳志浩律師
上列當事人間第三人異議之訴事件，上訴人對於中華民國110 年
9月8日臺灣高等法院臺中分院第二審判決（109年度重上字第183
號），提起上訴，本院判決如下：
    主  文
原判決廢棄，發回臺灣高等法院臺中分院。
    理  由
一、上訴人主張：
  ㈠訴外人即伊女兒蘇媛熙竊取伊身分證件、印鑑章及伊所有如
    原判決附表所示土地（下稱系爭土地）所有權狀等文件，於
    民國107年4月16日擅將系爭土地以贈與方式，移轉所有權登
    記至其名下，並設定擔保債權總金額新臺幣（下同）600 萬
    元普通抵押權（下稱系爭抵押權）登記予被上訴人。
  ㈡伊對蘇媛熙提起返還土地等訴訟，業經臺灣臺中地方法院（
    下稱臺中地院）以108 年度重訴字第41號民事判決（下稱第
    41號判決），命蘇媛熙塗銷系爭土地所有權移轉登記確定。
    蘇媛熙非系爭土地所有權人，卻無權處分設定系爭抵押權，
    伊拒絕承認，被上訴人即無從取得系爭抵押權。且系爭抵押
    權設定，係在蘇媛熙為系爭土地所有權人外觀登記前，系爭
    抵押權設定契約即不具登記外觀信賴原則，無從依民法第75
    9條之1第2項規定，取得系爭抵押權之權利。
  ㈢被上訴人以蘇媛熙為債務人，聲請拍賣系爭土地，經臺中地
    院民事執行處以108年度司執字第59478號（下稱系爭執行事
    件）強制執行中，伊得依強制執行法第15條規定，提起第三
    人異議之訴，併依民法第767條第1項中段規定，求為判命系
    爭執行事件就系爭土地所為之強制執行程序應予撤銷，被上
    訴人塗銷系爭抵押權登記之判決。
二、被上訴人抗辯：
  ㈠上訴人明知並同意蘇媛熙移轉系爭土地所有權登記，及設定
    抵押權以週轉現金，蘇媛熙即有權設定系爭抵押權予伊。況
    伊信賴系爭土地所有權屬於蘇媛熙之登記，始於同日設定系
    爭抵押權，亦屬善意信賴公示登記，應受民法第759條之1及
    土地法第43條規定保護。縱認系爭土地屬上訴人所有，基於
    抵押權追及性，不因所有權移轉而受影響，伊仍得合法實行
    系爭抵押權。
  ㈡另件民事訴訟雖認定蘇媛熙就系爭抵押權設定係屬無權處分
    ，惟伊已就臺中地院107年度重訴字第370號民事判決（下稱
    第370號判決），提起上訴。
三、原審維持第一審所為上訴人敗訴之判決，駁回其上訴。理由
    如下：
  ㈠被上訴人依系爭抵押權聲請臺中地院民事執行處以系爭執行
    事件強制執行系爭土地，目前停止執行中。第41號判決業已
    確定，被上訴人另就第370 號判決提起上訴之事實，為兩造
    所不爭。
  ㈡審諸兩造不爭執事項及陳述，證人蘇媛熙、林雲軒之證述，
    卷附系爭土地土地登記第二類謄本、蘇媛熙之刑事聲請簡易
    判決自白狀、起訴書、第41號判決及確定證明書、土地登記
    申請書、臺中市清水地政事務所（下稱清水地政事務所）函
    附土地增值稅繳款書、規費徵收聯單、財政部中區國稅局贈
    與稅繳清證明書、系爭土地登記日期107年4月16日之贈與及
    設定抵押權登記相關資料、上訴人與訴外人蘇月霞之電話錄
    音譯文、訊問筆錄等件，參互以觀，佐以蘇媛熙所犯行使偽
    造私文書及使公務員登載不實罪之犯行，業經判處罪刑確定
    等情，足認上訴人並未同意贈與系爭土地與蘇媛熙，及由蘇
    媛熙設定系爭抵押權予被上訴人。
  ㈢依兩造於檢察官偵查中均表示彼此不認識，且本件係蘇媛熙
    先以行使偽造私文書及使公務員登記不實之犯罪手段，在上
    訴人不知情之情況下，以贈與為原因移轉系爭土地所有權登
    記，再由蘇媛熙以所有權人之名義，設定系爭抵押權登記予
    被上訴人，過程中均未見蘇媛熙有以上訴人之名義與被上訴
    人洽談，上訴人亦不知蘇媛熙有表示為其代理人，上訴人對
    被上訴人復無任何具體可徵之積極行為，足以表見其將代理
    權授與蘇媛熙之事實，自與民法第169 條表見代理之要件不
    符，不應負表見代理之責任。
  ㈣綜合蘇媛熙之證述，蘇媛熙國泰世華商業銀行清水分行帳戶
    資料、蘇媛熙簽立之借據、切結書、收款憑據、本票、地上
    權拋棄同意書、自白狀及檢察官不起訴處分書等件，參互以
    察，參酌地政機關及國稅局提供之土地增值稅繳款書、贈與
    稅繳清證明書等件，上開土地過戶之贈與稅、土地增值稅款
    確已繳納等節，足徵被上訴人確有借款600 萬元與蘇媛熙，
    就系爭抵押權設定，被上訴人與蘇媛熙間自無何通謀虛偽意
    思表示及不實可言。復佐以上訴人與蘇媛熙為父女關係，蘇
    媛熙又已提出上訴人之印鑑證明及所有權狀等資料，供用以
    辦理移轉登記，足認被上訴人並不知蘇媛熙係在未經上訴人
    同意下，以行使偽造私文書及使公務員登載不實之犯罪手段
    ，以贈與為原因移轉系爭土地所有權登記。衡諸系爭土地登
    記第二類謄本、清水地政事務所函檢附系爭土地登記日期為
    107年4月16日之贈與及設定抵押權登記相關資料，可見被上
    訴人係於蘇媛熙以「贈與」之登記原因，登記為系爭土地所
    有權人之同時，一併為抵押權設定之登記，與抵押權設定登
    記之商業常規無違，顯見被上訴人係屬善意信賴上訴人及蘇
    媛熙所為之贈與移轉登記為有效而設定抵押權，當不因不實
    登記而受影響，自應受民法第759條之1規定之保護。
  ㈤從而，上訴人依強制執行法第15條規定，請求撤銷系爭執行
    事件就系爭土地所為強制執行程序，並依民法第767條第1項
    中段規定，請求被上訴人塗銷系爭抵押權登記，為無理由，
    均應予駁回。
四、本院廢棄原判決之理由：
  ㈠按不動產物權經登記者，推定登記權利人適法有此權利。因
    信賴不動產登記之善意第三人，已依法律行為為物權變動之
    登記者，其變動之效力，不因原登記物權之不實而受影響。
    民法第759條之1定有明文。次按代理人之意思表示，因其意
    思欠缺、被詐欺、被脅迫，或明知其事情或可得而知其事情
    ，致其效力受影響時，其事實之有無，應就代理人決之。觀
    諸民法第105 條前段規定自明。此乃肇因於本人藉代理人之
    行為以擴大其活動範圍，該代理人於代理權限內以本人名義
    所為或所受意思表示而生之法律效果，依同法第103條第1項
    規定，均歸屬於本人，因而代理人為代理行為時，其「意思
    表示瑕疵」或「明知或可得而知其事情」事實之有無？應就
    為意思表示之代理人決之，並使法律效果直接對本人發生效
    力。
  ㈡本件上訴人並未贈與蘇媛熙系爭土地，及設定系爭抵押權登
    記與被上訴人，而係蘇媛熙先以行使偽造私文書及使公務員
    登記不實之犯罪手段，在上訴人不知情之情況下，以贈與為
    原因，移轉系爭土地所有權登記，再由蘇媛熙以所有權人之
    名義，設定系爭抵押權登記予被上訴人，為原審認定之事實
    。佐以系爭抵押權設定登記，係委託蘇媛熙辦理，此經證人
    陳永昌證述在卷（原審卷㈠287、288頁），復有清水地政事
    務所函附土地登記申請書可稽（一審卷167 頁）。果爾，上
    訴人於事實審一再主張：關於被上訴人就蘇媛熙係無權移轉
    系爭土地所有權，及設定系爭抵押權登記之事實知悉與否，
    依民法第105 條前段規定意旨，當係以代理人蘇媛熙決之等
    語（原審卷㈠312 頁、卷㈡15、30、49頁），與被上訴人應
    否受善意設定之保護，所關頗切，原審未詳予研求，復未於
    判決理由項下說明其取捨之意見，遽為上訴人敗訴之判決，
    不免速斷，亦有判決不備理由之情形。
  ㈢上訴論旨，指摘原判決不當，求予廢棄，非無理由。末查，
    本件判決所涉及之法律上爭議不具重要性，爰不經言詞辯論
    為之，附此敘明。
五、據上論結，本件上訴為有理由。依民事訴訟法第477條第1項
    、第478條第2項，判決如主文。
中    華    民    國   111    年    3     月    16    日
                      最高法院民事第六庭
                          審判長法官  魏  大  喨  
                                法官  李  文  賢  
                                法官  林  玉  珮  
                                法官  高  榮  宏  
                                法官  李  寶  堂  
本件正本證明與原本無異
                                      書  記  官
中    華    民    國   111    年    3     月    23    日